臺灣臺北地方法院民事簡易判決
111年度北簡字第4472號
原      告  黃斯美  

訴訟代理人  林慶陽  
            陳奕君律師
被      告  黃梧根  
訴訟代理人  黃奕東  
上列當事人間請求返還不當得利事件，本院於中華民國111年9月
20日言詞辯論終結，本院判決如下︰
    主      文
原告之訴駁回。
訴訟費用由原告負擔。
    事實及理由
一、原告主張：原告原有臺北市○○區○○○路0段00巷0號之建物(下
    稱系爭建物)，因臺北市政府為舉辦臺北市立龍門國民中學
    校舍新建工程之需而徵收系爭建物，經臺北市政府教育局於
    民國88年6月15日以北市教八字第8823653500號函，通知訴
    外人黃坤堯於88年6月16日下午2時於黃氏古厝辦理發放徵收
    補償費（下稱系爭補償費）手續，並請轉知其他人，惟原告
    從未收受臺北市政府教育局之系爭補償費發放通知函，亦未
    領取系爭補償費。原告於107年11月5日去函請求臺北市政府
    教育局提供關於原告之父黃泰昌所有系爭建物徵收之系爭補
    償費相關資料，經臺北市政府教育局107年11月16日北市教
    工字第1076062271號函函復原告：「……二、經查旨揭門牌建
    物並無黃泰昌領收補償金紀錄，惟查有臺端之母黃胡葉君領
    取建物補償費新臺幣(下同)312,926元及建物自動拆遷獎勵
    金187,756元，臺端領有建物補償費214,091元及建物自動拆
    遷獎勵金128,455元。……」。又經臺北市政府教育局108年3
    月21日北市教工字第1083003686號函復知原告：「……二、臺
    端所詢本市○○區○○○路○段00巷0號建物，前經本府為辦理龍
    門國中新建工程，奉內政部87年12月28日准予徵收土地改良
    物，並經本府地政處88年5月4日公告在案。臺端領有建物補
    償費214,091元及建物自動拆遷獎勵金128,455元，領款人為
    黃梧根君。……」，原告始知系爭補償費已由被告以代表人身
    分領取。被告於系爭補償費印領清冊上之原告印章與原告於
    81年10月20日登記之印鑑證明亦明顯不同，且被告未受原告
    委任代為領取系爭補償費，原告確實未向臺北市政府教育局
    領取系爭補償費，而係被告無權領取。由於原告並未自臺北
    市政府教育局受領系爭補償費，亦未委託被告代領系爭補償
    費，系爭補償費卻遭被告領取占為己有，至今尚未交付給原
    告。爰依民法第179條、第184條第1項前段，請求被告給付
    系爭補償費342,546元(計算式：建物補償費214,091元+建物
    自動拆遷獎勵金128,455元=342,546元)。並聲明：被告應給
    付原告342,546元，及自支付命令送達之翌日起至清償日止
    ，按週年利率5%計算之利息。　　　　
二、被告辯稱：原告不具有系爭建物之所有權，也不住在系爭建物內，依法無從拿到系爭補償費，且被告自始沒有拿到原告的系爭補償費，原告之主張並無理由；且依原告之主張，系爭補償費於88年6月發放完竣，時效之時點應由88年5月請求權可行使時起算，不因權利人主觀上不知而受影響，至原告起訴時，已罹於不當得利請求權及侵權行為請求權之15年及10年之時效，被告主張時效抗辯；又發放系爭補償費的支票，是畫平行線禁止背書轉讓的支票，只能將該支票存入受款人在金融機構的帳戶，透過銀行交換才能兌現，而該支票受款人是原告，只能存入原告的戶頭，被告依法無法取得這筆錢，從未取得任何利益。並聲明：原告之訴駁回。
三、原告主張其因系爭建物而經臺北市政府列冊於臺北市立龍門
    國民中學預定地建物補償費印領清冊，得領取建物補償費21
    4,091元及建物自動拆遷獎勵金128,455元；而該清冊之印領
    欄位蓋有「黃斯美」印文，備註欄記載票號「TT0000000」
    等情，業據其提出臺北市政府教育局109年3月31日北市教工
    字第1093028569號函、建物補償費印領清冊等件為證(見本
    院110年司促字第21889號卷第25頁、第37頁)，並為被告所
    不爭執，原告主張之前揭事實，堪信為真實。
四、按請求權，因15年間不行使而消滅；又消滅時效，自請求權
    可行使時起算，民法第125條前段、第128條前段分別定有明
    文。所謂「可行使時」，係指請求權人行使其請求權，客觀
    上無法律上之障礙而言，要與請求權人主觀上何時知悉其可
    行使無關。請求權人因疾病或其他事實上障礙，不能行使請
    求權者，時效之進行不因此而受影響。權利人主觀上不知已
    可行使權利，為事實上之障礙，非屬法律障礙，是以民法第
    179條規定之不當得利返還請求權，權利人於該請求權發生
    時即得請求返還不當得利，其時效應自請求權可行使時起算
    （最高法院101年度台上字第1030號判決意旨參照）。經查
    ，原告雖主張其於108年3月21日始知悉系爭補償費由被告以
    代表人身分領取云云，惟揆諸上開規定，縱原告於108年3月
    21日始知悉，惟乃事實上之障礙，非屬法律障礙，而系爭補
    償費係於88年6月16日發放等情，有臺北市政府教育局109年
    5月28日北市教工字第1093048051號函附卷可稽（見本院110
    年司促字第21889號卷第27頁），是時效應自斯始起算，而
    原告於110年12月28日始對被告聲請核發支付命令，有本院
    收狀戳在卷可參，故已逾15年，是被告辯稱原告主張之不當
    得利請求權已罹於時效而消滅，堪可採信。次按因侵權行為
    所生之損害賠償請求權，自請求權人知有損害及賠償義務人
    時起，2年間不行使而消滅，自有侵權行為時起，逾10年者
    亦同。民法第197條第1項亦有明文之規定。經查，系爭補償
    費係於88年6月16日發放，而原告於110年12月28日始對被告
    聲請核發支付命令，已如前述，縱被告有侵權行為，本件自
    有侵權行為時起，亦逾10年，是被告辯稱原告主張之侵權行
    為請求權已罹於時效而消滅，亦可採信。　
五、綜上所述，原告依依民法第179條、第184條第1項前段之規
    定，請求被告給付342,546元，及自支付命令送達之翌日起
    至清償日止，按週年利率5%計算之利息，為無理由，應予駁
    回。
六、本件事證已臻明確，兩造其餘之攻擊或防禦方法及未經援用
    之證據，經本院斟酌後，認為均不足以影響本判決之結果，
    爰不逐一詳予論駁，併予敘明。　　　　　　　　
七、訴訟費用負擔之依據：民事訴訟法第78條。
中　　華　　民　　國　　111 　年　　10　　月　　14　　日
　　　　　　　  　       臺北簡易庭　
　　　　　　　　　            法　    官　郭美杏
以上正本係照原本作成。
如不服本判決，應於判決送達後20日內向本院（臺北市○○○路
0 段000 巷0 號）提出上訴狀。（須按他造當事人之人數附繕本
）。如委任律師提起上訴者，應一併繳納上訴審裁判費。
中　　華　　民　　國　　111 　年　　10　　月　　14　　日
            　　　　　　　　　書　記　官  林玗倩